臺灣高等法院民事判決　　　　　　　　　　　　　　九十三年度重上字第二一五號
　　上　訴　人　丁○○
　　　　　　　　甲○○
　　　　　　　　乙○○
　　　　　　　　戊○○
　　　　　　　　丙○○
　　共　　　同
　　訴訟代理人　呂傳勝律師
　　被　上訴人　桃園縣政府
　　法定代理人　朱立倫
　　訴訟代理人　林姿瑛律師
右當事人間請求交還土地等事件，上訴人對於中華民國九十三年三月十一日臺灣桃園
地方法院九十二年度重訴字第二五號第一審判決提起上訴，本院於九十三年十二月十
四日言詞辯論終結，判決如左：
    主      文
上訴駁回。
第二審訴訟費用由上訴人丁○○、戊○○各負擔三分之一，餘由上訴人乙○○、甲○
○、丙○○負擔。
    事實及理由
一、上訴人主張：坐落桃園縣大園鄉○○段七六三、七六五地號土地（重測前地號為
    桃園縣大園鄉○○○段崁腳小段一一八之三、一一九之二地號，下稱系爭七六三
    、七六五地號土地）係上訴人共有（丁○○、戊○○應有部分各三分之一，乙○
    ○、甲○○、丙○○應有部分各九分之一），又同段七六六地號土地（重測前地
    號為桃園縣大園鄉○○○段崁腳小段一一九之十地號，下稱系爭七六六地號土地
    ）係上訴人丁○○、乙○○、甲○○、丙○○四人與訴外人呂徐參、呂添木共有
    （丁○○應有部分三分之一，乙○○、甲○○、丙○○應有部分各十八分之一，
    呂徐參應有部分六分之一，呂添木應有部分三分之一）。詎被上訴人未辦理徵收
    補償或價購之事宜，亦無任何合法正當權源，竟在系爭七六三地號土地如原審判
    決附圖（下稱附圖）Ｂ所示部分上擅自興建堤防，並無權占有系爭七六三地號土
    地如附圖Ｃ所示部分、系爭七六五地號土地如附圖Ｄ所示部分及系爭七六六地號
    土地如附圖Ｅ所示部分，將之作為老街溪水利用地，嚴重侵害伊權益。爰依民法
    第七百六十七條、第八百二十一條規定，求為命被上訴人將如附圖Ｂ所示部分之
    堤防拆除，並將其坐落基地與系爭七六三地號如附圖Ｃ所示部分之土地、系爭七
    六五地號如附圖Ｄ所示部分之土地交還上訴人，及將系爭七六六地號如附圖Ｅ所
    示部分之土地交還上訴人丁○○、乙○○、甲○○、丙○○及其他全體共有人之
    判決。
二、被上訴人則以：伊前於民國八十年間為保護老街溪沿岸農田稻作及人民生命財產
    安全，乃發包施作「老街溪南通橋上游堤防工程」興築屬水泥結構之堤防，施作
    前本已有堤防存在，其經歷多久，無從記憶起始，施作過程中未見上訴人有何阻
    止反對情事，就系爭土地已成立公用地役關係。嗣該堤防於九十年九月十六日因
    納莉颱風來襲遭到沖毀，溪水灌入附近街道、民宅，為避免災情擴大且經附近民
    眾要求，乃迅速在老街溪河道岸邊修築一簡易土堤防堵，並於九十一年五月三日
    將該土堤修復成現有之堤防（附圖Ｂ所示堤防即為此堤防之其中一段），已符合
    民法緊急避難之阻卻違法事由，屬合法行為。況就附圖Ｂ所示堤防與系爭土地間
    本存有公用地役關係，上訴人有忍受之義務，不得謂伊係不法侵害所有權而請求
    伊拆堤還地，否則即有違公共利益而屬權利之濫用。又附圖Ｃ、Ｄ、Ｅ所示部分
    之土地於八十年間伊興築堤防前，即因河水沖刷流失而成為老街溪河道之一部分
    ，並非因伊事後興建堤防所導致，依土地法第十二條第一項規定，上訴人對附圖
    Ｃ、Ｄ、Ｅ所示部分之土地實已喪失所有權。況伊從未以實力支配占有過該部分
    之土地，何來無權占有情事等語，資為抗辯。
三、原審判決上訴人全部敗訴，上訴人聲明不服，提起上訴，並於本院上訴聲明：(一)
    原判決廢棄。(二)被上訴人應將如附圖Ｂ所示部分面積七五．三二平方公尺之堤防
    拆除，並將系爭七六三地號土地如附圖Ｂ、Ｃ所示面積五０九．二四平方公尺部
    分交還上訴人。(三)被上訴人應將系爭七六五地號土地如附圖Ｄ所示面積四０五．
    九八平方公尺部分交還上訴人。(四)被上訴人應將系爭七六六地號土地如附圖Ｅ所
    示面積二０．三七平方公尺部分交還上訴人丁○○、乙○○、甲○○、丙○○及
    其他全體共有人。(五)願供擔保，請准宣告假執行。被上訴人則於本院答辯聲明：
    駁回上訴人之上訴。
四、本件經依民事訴訟法第四百六十三條準用同法第二百七十條之一第一項第三款規
    定，整理並協議簡化爭點及不爭執點後，兩造同意僅就言詞辯論時所陳述之事實
    及主張之法律關係為論斷。查上訴人主張系爭七六三、七六五地號土地係上訴人
    共有，系爭七六六地號土地係上訴人丁○○、乙○○、甲○○、丙○○四人與呂
    徐參、呂添木共有之事實，業據提出土地登記謄本為證（見原審卷第十三至十八
    頁）。又如附圖所示Ｂ部分為堤防，乃被上訴人興築，占用系爭七六三地號土地
    面積為七五．三二平方公尺；如附圖所示Ｃ部分占用系爭七六三地號土地四三三
    ．九二平方公尺；Ｄ部分占用系爭七六五地號土地四０五．九八平方公尺；Ｅ部
    分占用系爭七六六地號土地二０．三七平方公尺等情，亦經原審會同兩造及地政
    機關履勘，繪製如附圖所示之複丈成果圖，有勘驗筆錄（見原審卷第七四、七五
    頁）、桃園縣蘆竹地政事務所九十二年八月五日蘆地測字第０九二０００四九一
    ０號函檢附之土地複丈成果圖（見原審卷第八二至八三頁）可憑，並為兩造所不
    爭執，自堪信此部分事實為真正。惟上訴人主張附圖Ｂ所示堤防係被上訴人無權
    占用而興築；附圖Ｃ、Ｄ、Ｅ所示部分之土地雖經複丈結果為已流失，然納莉颱
    風過後已回復原狀，溪水退去後該土地仍然存在，其仍具所有權，況該土地係因
    被上訴人興築堤防造成流失，其仍得請求被上訴人返還等情，則為被上訴人所否
    認，並以前開情詞置辯。是以本件兩造爭執之重點厥為：(一)被上訴人在上訴人共
    有之系爭七六三地號土地上興築如附圖Ｂ所示堤防，是否為無權占有？若是，則
    上訴人得否請求被上訴人將附圖Ｂ所示堤防拆除並返還坐落土地？(二)上訴人得否
    請求被上訴人返還如附圖Ｃ、Ｄ、Ｅ所示部分之土地？茲分述於後：
  (一)被上訴人在上訴人共有之系爭七六三地號土地上興築如附圖Ｂ所示堤防，係屬無
    權占有，惟上訴人不得請求被上訴人拆除該堤防並返還坐落土地：
　　１按所有人對於無權占有或侵奪其所有物者，得請求返還之。對於妨害其所有權
      者，得請求除去之；各共有人對於第三人，得就共有物之全部為本於所有權之
      請求。但回復共有物之請求，僅得為共有人全體之利益為之，民法第七百六十
      七條前段、中段、第八百二十一條分別定有明文。經查：
      (1)被上訴人前於八十年間發包施作「老街溪南通橋上游堤防工程」興築屬水泥
        結構之堤防，嗣該堤防於九十年九月十六日因納莉颱風來襲遭到沖毀，被上
        訴人乃先在老街溪河道邊修築一簡易土堤防堵，其後於九十一年三月三日開
        工施作「桃園縣大園鄉田心村二五、二六、二七鄰老街溪護岸工程」，並於
        同年五月三日竣工修復成現有之堤防（即護岸），如附圖Ｂ所示堤防即為此
        堤防之其中一段，此有七十九年十月編製之桃園縣政府防洪工程計畫預算書
        節本（見原審卷第五四至五六頁）、經濟部水利署九十二年四月四日經水河
        字第０九二五０一四三一九０號函與附件（見原審卷第四二至四七頁）可稽
        ，且經原審向桃園縣政府調取「八十水—０三０號老街溪南通橋上游堤防工
        程」卷宗（見原審卷第一三六頁）核對無訛。又上開堤防確實位於上訴人共
        有之系爭第七六三地號土地上，占用面積為七五．三二平方公尺，亦有附圖
        可稽，堪信如附圖Ｂ所示之堤防確為被上訴人所興築，且占用上訴人共有之
        系爭七六三地號土地。
      (2)被上訴人雖辯稱：因九十年納莉颱風來襲，為避免災情擴大，始在該處興築
        堤防，已符合民法緊急避難之阻卻違法事由等語。惟按民法第一百五十條關
        於緊急避難之規定，係指因避免自己或他人生命、身體、自由或財產上急迫
        之危險所為之行為，不負損害賠償之責，該規定僅係使行為人對於其避難行
        為致侵害他人權利之損害不負賠償責任而已，並非另外賦予行為人他種類權
        利。從而，縱認被上訴人前開緊急避難之抗辯為真，仍無從解免其係無權占
        用上訴人所有如附圖Ｂ所示部分土地之事實，亦不足為其占有之正當權源，
        是被上訴人此部分所辯，尚非可採。
      (3)被上訴人又辯稱：伊前於八十年間即於系爭土地上興築屬水泥結構之堤防，
        已就系爭土地成立公用地役關係，嗣於納莉颱風來襲時所修復成現有之土堤
        自亦存有公用地役關係，上訴人不得請求伊拆除堤防交還土地等語。惟按公
        用地役關係乃私有土地而具有公共用物性質之法律關係，與民法上地役權之
        概念有間。成立公用地役關係至少須有土地為不特定之公眾使用所必要，於
        使用之初土地所有權人並無阻止之情事，且須經歷之年代久遠而未曾中斷。
        本件被上訴人於八十年間進行「老街溪南通橋上游堤防工程」完成水泥結構
        之堤防後，上訴人於八十五、八十六年間已多次發函通知被上訴人應將該堤
        防拆除並交還土地之事實，有桃園十一支局八十五年四月十六日第八五號存
        證信函（見原審卷第十九至二十頁）、聲請書（見原審卷第二一頁）可憑，
        被上訴人亦以「本府將視財源籌措經費辦理徵收」、「因本府財源拮据，年
        度預算無法容納所請俟預算充裕時再議」、「將視政府財源研處」等語答覆
        ，亦有被上訴人之函（見原審卷第二三至二五頁）可憑，足見八十年間興築
        屬水泥結構之堤防，僅經過約五、六年期間，尚難謂土地所有權人即上訴人
        並無阻止及已經歷之年代久遠、一般人無復記憶其確實之起始、僅能知其梗
        概之情事，與上開公用地役關係之要件不符，自難認已成立公用地役關係。
        至於納莉颱風來襲後，於九十一年五月三日竣工修復之現有堤防，上訴人亦
        於九十二年一月八日提起本件訴訟，請求拆除堤防交還土地，距堤防竣工僅
        經過約八個月期間，亦與上開公用地役關係之要件不符，仍難認已成立公用
        地役關係。被上訴人辯稱已成立公用地役關係，係屬有權占有，尚不足取。
      (4)被上訴人就系爭七六三地號土地迄未辦理徵收補償或價購之事宜，為被上訴
        人所自認，被上訴人復未能提出其占用該土地之法令依據或正當權源，上訴
        人主張被上訴人無權占用如附圖Ｂ所示堤防之土地，足堪採信。
    ２惟按所有人，於法令限制之範圍內，得自由使用、收益、處分其所有物，並排
      除他人之干涉；權利之行使，不得違反公共利益，或以損害他人為主要目的，
      民法第七百六十五條、第一百四十八條第一項分別定有明文。是權利之行使，
      是否以損害他人為主要目的，應就權利人因權利行使所能取得之利益，與他人
      及國家社會因其權利行使所受之損失，比較衡量以定之。倘其權利之行使，自
      己所得利益極少而他人及國家社會所受之損失甚大者，非不得視為以損害他人
      為主要目的，此乃權利社會化之基本內涵所必然之解釋，最高法院七十一年台
      上字第七三七號判例意旨亦可參照。上訴人主張其提起本訴，係為保護其土地
      所有權，並非以損害他人為主要目的，並無權利濫用等語，惟查：
      (1)被上訴人辯稱：伊雖另有公有地位在老街溪之河道中心，但標高僅有二十四
        點零九公尺，系爭土地附近之標高則有二八點三九公尺，若將堤防興建在河
        道中間之公有地上，堤防高度須達四公尺以上，並不妥適，所以伊係基於現
        實環境之需要，依裁量權將堤防建在系爭土地附近等語（見原審卷第一五三
        至一五四頁），核與證人即桃園縣政府水務局承辦堤防工程之人員許榮洲證
        稱：河川的河道必須按照水量考量河面，在經過上訴人所有土地之斷面，如
        果將河道壓縮到行水區內會影響安全，會勘時，經村長轉述在納莉颱風時，
        當地村民還偕同在該處待命，以保護村民安全，桃園縣政府為了保護縣民安
        全，所以前去修復堤防等語（見原審卷第一一０頁）相符；而本院比對現行
        堤防施作之位置圖、施工圖（見原審卷第四三、四四頁）與八十年進行「老
        街溪南通橋上游堤防工程」之平面圖（見原審卷第一六一頁），現行堤防之
        位置與八十年興築之水泥結構堤防位置亦大致相符；再參酌兩造均不爭執被
        上訴人係於納莉颱風來襲導致該處河水氾濫始修築本件包含附圖Ｂ部分之堤
        防，準此，足認被上訴人確有將堤防興建於該處之必要。
      (2)桃園縣大園鄉公所、桃園縣大園鄉田心村及桃園縣政府共同派員於九十二年
        八月二十五日至現場會勘如堤防拆除是否影響當地防洪，會勘結論亦認：依
        現有河川（即老街溪）流向，洪水衝擊順水左岸，且左岸堤防旁已有樓房毗
        鄰，如拆除附圖Ｂ所示堤防將影響當地住家安全等語，此有桃園縣政府九十
        二年九月二日府水河字第０九二０一九一０七四號函檢附之會勘紀錄可佐（
        見原審卷第一０一至一０二頁）。而納莉颱風來襲時該處河水氾濫之情，復
        為兩造所不爭執，可見堤防之存在有其必要，倘拆除將嚴重影響當地住家生
        命、財產之安全。又堤防係一整體設計建築之物，若任意拆除其中一段，勢
        必將影響整體堤防之功效。
      (3)上訴人為系爭七六三地號土地所有權人，被上訴人興建之堤防固無權占用其
        共有土地，其土地所有權被侵害本應保障，然本院斟酌系爭土地地目為「原
        」，可種植花草、蔬菜等植物，如拆除系爭堤防後，上訴人雖可獲得上開使
        用利益，然堤防拆除則將影響當地住家安全，遭受水患之侵擾，老街溪沿岸
        權結果，獲取利益有限，惟對當地居民之生命安全影響遠大，則上訴人請求
        被上訴人拆除如附圖Ｂ所示堤防並返還該部分土地，將有損公共利益，依上
        開說明，自不應准許。至上訴人行使系爭土地所有權因而受限制，有關機關
        是否應辦理徵收補償或價購之，係屬另一法律問題，非本件所能審酌，附此
        敘明。
  (二)如附圖Ｃ、Ｄ、Ｅ所示部分之土地業已流失，上訴人之土地所有權因而消滅，不
    得請求被上訴人返還該部分之土地：
　　１按私有土地，因天然變遷成為湖澤或可通運之水道時，其所有權視為消滅。前
      項土地，回復原狀時，經原所有權人證明為其原有者，仍回復其所有權，土地
      法第十二條定有明文。經查，如附圖Ｃ、Ｄ、Ｅ所示部分之土地經複丈之結果
      目前均已流失，此有原審九十二年六月二十日勘驗筆錄（見原審卷第七四至七
      五頁）、桃園縣蘆竹地政事務所測繪之附圖（見原審卷第八二至八三頁）可稽
      ，上訴人就此複丈結果亦不爭執，亦有原審九十三年一月八日言詞辯論筆錄可
      稽（見原審卷第一六八頁），揆諸上開規定，上訴人所有系爭土地就如附圖Ｃ
      、Ｄ、Ｅ所示部分之土地所有權自應視為消滅，其依所有物返還請求權規定請
      求被上訴人返還土地，已非有據。
    ２上訴人雖主張：上開土地於九十年納莉颱風後已回復原狀，且於溪水退去後土
      地仍然存在，並未滅失等語，並提出現場照片（見本院卷第六十頁）為證。惟
      原審會同兩造於九十二年六月二十日至現場履勘，確認如附圖所示Ｃ、Ｄ、Ｅ
      部分為流失土地，有勘驗筆錄及附圖可稽。而上訴人提出之照片是否即為附圖
      Ｃ、Ｄ、Ｅ所示部分之土地，尚非無疑；且該照片亦不足認定系爭土地之原狀
      即為如照片所示。況台灣河川平時或旱季時可能僅有涓涓細流，甚至可見沙洲
      、河床；但逢雨季、颱風或大雨時，則河水暴漲，成為滾滾大河，此乃河川普
      遍現象，系爭土地所在之老街溪當亦如是。是上訴人主張該土地於納莉颱風過
      後，已回復原狀，依上訴人提出之證據，尚不足證明。又上訴人主張：縱認此
      部分土地已流失，亦係因被上訴人在如附圖Ｂ所示處興建堤防所致等語。然上
      訴人就此事實未提出證據證明，所為主張自難憑採。況參諸證人即大園鄉公所
      原承辦人黃有利於原審證稱：當地河道本來很小，後來被沖刷成大河道，以前
      在河道內都是農田，河川沖刷大約有一、二百公尺長等語（見原審卷第一０八
      頁）；證人即承辦九十一年堤防工程之桃園縣政府水務局人員許榮洲證稱：土
      地的流失是大自然的現象，非人為現象等語（見原審卷第一一０頁），顯見被
      上訴人所辯老街溪河岸於被上訴人為堤防工程修築前，已因天然力量，逐年侵
      蝕，致使上開土地流失成為老街溪河道之一部分，應非虛偽。
　　３又按請求返還所有物之訴，應以現在占有該物之人為被告，如非現在占有該物
      之人，縱令所有人之占有係因其人之行為而喪失，所有人亦僅於此項行為具備
      侵權行為之要件時，得向其人請求賠償損害，要不得本於物上請求權，對之請
      求返還所有物，最高法院二十九年上字第一０六一號判例意旨可資參照。本件
      上訴人主張如附圖Ｃ、Ｄ、Ｅ所示部分之土地現仍遭被上訴人占用之事實，為
      被上訴人所否認，上訴人復未能提出其他證據證明被上訴人占用之事實，依上
      開說明，上訴人依所有物返還請求權，請求被上訴人返還上開土地，更非有據
      。
五、綜上所述，上訴人主張被上訴人興建堤防無權占用如附圖所示Ｂ部分土地，雖足
    採信，然被上訴人抗辯上訴人就此部分土地行使所有物返還請求權，有違公共利
    益，如附圖Ｃ、Ｄ、Ｅ所示部分土地已流失為老街溪河道之一部分，被上訴人未
    占有該土地，亦屬可信。從而，上訴人主張本於所有物返還請求權之法律關係，
    請求被上訴人將如附圖所示Ｂ部分之堤防拆除，並將坐落之基地與如附圖所示Ｃ
    、Ｄ部分土地返還上訴人，與將如附圖所示Ｅ部分土地返還上訴人丁○○、乙○
    ○、甲○○、丙○○四人及其他共有人全體，均為無理由，不應准許。原審為上
    訴人敗訴之判決，並無不合。上訴意旨指摘原判決不當，求予廢棄改判，為無理
    由，應予駁回。
六、本件事實已明，兩造其餘攻擊防禦方法與所舉證據，經核與本件判決結果無礙，
    爰不再一一論述，附予敘明。
七、據上論結，本件上訴為無理由，依民事訴訟法第四百四十九條第一項、第七十八
    條、第八十五條第一項後段，判決如主文。
中　　　華　　　民　　　國　　九十三　　年　　  十二　　月　　二十八　　日
                              民事第十二庭
                                  審判長法　官　阮　富　枝
                                        法　官　黃　豐　澤
                                        法　官　林　麗　玲
正本係照原本作成。
上訴人如不服本判決，應於收受送達後二十日內向本院提出上訴書狀，其未表明上訴
理由者，應於提出上訴後二十日內向本院補提理由書狀（均須按他造當事人之人數附
繕本）上訴時應提出委任律師或具有律師資格之人之委任狀；委任有律師資格者，另
應附具律師資格證書及釋明委任人與受任人有民事訴訟法第四百六十六條之一第一項
但書或第二項（詳附註）所定關係之釋明文書影本。
中　　　華　　　民　　　國　　九十三　　年　　 十二 　　月　　二十九　　日
　　　　　　　　　　　　　　　　　　　  書記官　鄭　淑　昀
附註：
民事訴訟法第四百六十六條之一（第一項、第二項）：
對於第二審判決上訴，上訴人應委任律師為訴訟代理人。但上訴人或其他法定代理人
具有律師資格者，不在此限。
上訴人之配偶、三親等內之血親、二親等內之姻親，或上訴人為法人、中央或地方機
關時，其所屬專任人員具有律師資格並經法院認為適當者，亦得為第三審訴訟代理人
。
